臺灣高等法院臺南分院民事判決　九十二年度上易字第一五五號　Ｊ
　　　上　訴　人
　　　即被上訴人　乙　○　○
　　　訴訟代理人　林　彥　百　律師
　　　複 代 理人　方　文　賢　律師
　　　上　訴　人　甲　○　○
　　　被 上 訴人　丙　○　○.
右當事人間請求清償債務事件，上訴人對於中華民國九十二年三月二十八日日台灣嘉
義地方法院第一審判決（九十年度訴字第五九六號）提起上訴，經本院於中華民國九
十三年六月八日言詞辯論終結後，判決如左：
    主    文
原判決關於命上訴人甲○○給付部分，及該部分假執行之宣告，暨訴訟費用之裁判均
廢棄。
右開廢棄部分，上訴人乙○○在第一審之訴及假執行之聲請均駁回。
上訴人乙○○之上訴駁回。
第一、二審訴訟費用由上訴人乙○○負擔。
    事實及理由
一、上訴人甲○○、被上訴人丙○○經合法通知，均未於最後言詞辯論期日到場，被
    上訴人丙○○雖以外出工作為由，不能準時到庭，聲請變更期日，惟被上訴人丙
    ○○另以書狀陳明抗辯之事由，於本院準備程序中，到庭陳述甚詳，到場之對造
    即上訴人乙○○訴訟代理人亦未另提出其他聲明、事實或證據，而無延展辯論期
    日之必要，核無民事訴訟法第三百八十六條各款所列情形，爰依上訴人乙○○訴
    訟代理人之聲請，由其一造辯論而為判決。
二、上訴人即被上訴人乙○○主張：兩造及訴外人紀勝隆於八十八年十一月合夥共同
    於中國大陸廣東省東莞市籌設益豐塑膠工廠，生產ＰＶＣ材料，一再虧損，上訴
    人乙○○為使公司得繼續經營一再投入資產，至八十九年八月十二日，因不堪虧
    損，乃由合夥人多數議決將工廠轉手，並結算資產、負債後，由上訴人乙○○外
    之其餘合夥人按原出資比率分攤虧損，以現金返還上訴人乙○○。其中合夥人即
    上訴人甲○○應分攤人民幣十三萬二千三百六十三元，被上訴人丙○○應分攤人
    民幣五萬六千七百二十七元，按人民幣與新台幣之兌換比率應為一：四換算，即
    上訴人甲○○、被上訴人丙○○應分別攤還上訴人乙○○新台幣（下同）五十二
    萬九千四百五十二元、二十二萬六千九百零八元。爰依合夥清算結果之法律關係
    ，請求上訴人甲○○應給付上訴人乙○○五十二萬九千四百五十二元、被上訴人
    丙○○應給付上訴人乙○○二十二萬六千九百零八元及均自起訴狀繕本送達之翌
    日起，至清償日止，按年息百分之五計算之利息。原審就請求甲○○給付部分為
    上訴人乙○○勝訴判決，並依聲請為供擔保之假執行宣告；另就請求丙○○給付
    部分，則為上訴人乙○○敗訴之判決。上訴人乙○○就其敗訴部分提起上訴．聲
    明：(一)原判決關於駁回上訴人乙○○在第一審其餘之訴及該部分假執行之聲請暨
    命負擔訴訟費用部分之裁判均廢棄。(二)被上訴人丙○○應給付上訴人乙○○新二
    十二萬六千九百零八元及自起訴狀繕本送達翌日起，至清償日止，按年息百分之
    五計算之利息。至上訴人甲○○上訴部分，被上訴人乙○○則聲明：駁回上訴。
三、上訴人甲○○則以：其未與被上訴人乙○○合夥開設益豐塑膠工廠，至於被上訴
    人乙○○提出之股東會議記錄內，雖有上訴人甲○○簽名，但其係遭乙○○強迫
    簽名云云置辯。而聲明廢棄原判決不利上訴人甲○○部分，駁回被上訴人乙○○
    在第一審之訴及假執行之聲請。
四、被上訴人丙○○則以：其與上訴人乙○○並不認識，未曾與乙○○在大陸合夥投
    資益豐塑膠工廠，並無證據顯示大陸有益豐塑膠工廠登記資料，上訴人乙○○亦
    無益豐塑膠工廠聘書，聘被上訴人丙○○為經理，被上訴人丙○○亦未在益豐塑
    膠工廠工作，上訴人乙○○指被上訴人丙○○參與在大陸所開之益豐塑膠工廠股
    東會議，然被上訴人丙○○當時人在台灣不可能參與等語，資為抗辯。而聲明駁
    回上訴人乙○○之上訴。
五、兩造不爭執之事實：
(一)、上訴人乙○○、上訴人甲○○及訴外人紀勝隆於八十九年八月十二日召開益豐塑
    膠廠股東會議，約定按原出資比率，以現金返還上訴人乙○○，即甲○○（分攤
    百分之三十五）人民幣十三萬二千三百六十三元、被上訴人丙○○及訴外人紀勝
    隆（各分攤百分之十五）人民幣五萬六千七百二十七元。
(二)、上訴人乙○○請求紀勝隆之被繼承人依前開股東會議決議給付人民幣五萬六千七
    百二十七元（折新台幣二十三萬零九十四元）部分，業獲台灣台中地方法院九十
    一年度訴字第二八五０號判決勝訴確定。
(三)、以上事實業據上訴人乙○○提出八十九年八月十二日召開之股東會議紀錄一份為
    證、並經本院調閱台灣台中地方法院九十一年度訴字第二八五０號民事卷宗查明
    屬實，復為上訴人甲○○、被上訴人丙○○所不爭執，自堪信為真實。
五、惟上訴人乙○○主張上訴人甲○○及被上訴人丙○○依合夥及該股東會議決議即
    合夥清算之結果，應分別給上訴人乙○○五十二萬九千四百五十二元、二十二萬
    六千九百零八元及法定遲延利息，則為上訴人甲○○及被上訴人丙○○所否認，
    並以前開等詞置辯，是本件應審酌者為：兩造間是否有合夥關係？合夥是否解散
    ？股東會會議決議內容，是否為合夥財產之清算？等項，經查：
（一）兩造間是否有合夥關係：
　　　按合夥係二人以上互約出資以經營共同之事業之契約，民法第六百六十七條第
      一項定有明文，故合夥之目的在乎經營共同事業（最高法院八十六年度台上字
      第二八五二號判決意旨參照）。且合夥為不要式及諾成契約。本件上訴人乙○
      ○主張兩造及訴外人紀勝隆於八十八年十一月合夥共同於中國大陸廣東省東莞
      市籌設益豐塑膠工廠，其一再投入資產，至八十九年八月十二日，不堪虧損，
      召開益豐塑膠工廠股東會會議，而由合夥人多數議決，由合夥人乙○○、甲○
      ○、紀勝隆出席，約定按原出資比率分攤虧損，以現金返還實際出資之上訴人
      乙○○等事實，業經其提出八十九年八月十二日召開之股東會議紀錄、上訴人
      乙○○投入益豐公司款項明細表各一份為證（見原審卷第七、廿三頁）。上訴
      人甲○○對該股東會議議紀錄上簽名之真正，固不否認，然抗辯係遭上訴人乙
      ○○強迫所簽云云置辯，惟按被詐欺、脅迫而為意思表示者，依民法第九十二
      第一項之規定，表意人固得撤銷意思表示，惟主張被詐欺、脅迫而為表示之當
      事人，應就此項事實，負舉證之責任，最高法院著有四十四年台上字第七十五
      號判例供參。上訴人甲○○對其受脅迫而為意思表示，既未舉證以實其說，上
      訴人甲○○空言置辯，自難採信；至上訴人甲○○抗辯益豐塑膠工廠在中國大
      陸並未核准設立、乙○○無法提出資產負債表、損益表、報稅、繳稅明細及會
      計帳目及合夥之書面契約，無法認定有合夥關係。然合夥契約為不要式及諾成
      契約，兩造間無合夥契約書並非當然無合夥關係之存在，至於益豐塑膠工廠是
      否已合於中國大陸法律規定成立登記，無礙於兩造間合夥契約法律關係之成立
　　　生效，倘兩造間無合夥關係，上訴人甲○○斷無可能參與益豐塑膠工廠股東會
　　　會議，並同意給付上訴人乙○○人民幣十三萬二千三百六十三元，足見上訴人
　　　甲○○前開所辯，自非可採；故上訴人乙○○主張上訴人甲○○為合夥人乙節
　　　，堪信為真實。次查，被上訴人丙○○雖否認係屬合夥股東，且抗辯益豐塑膠
　　　工廠並不存在云云。惟查被上訴人丙○○於原審九十年八月十四日言詞辯論時
　　　供述：「．．．我只是幫甲○○搬運東西而已」（見原審卷第十八頁）。另於
　　　九十年九月四日原審言詞辯時稱：「我是作美髮業，我去大陸是因為甲○○要
　　　求我去大陸先看一看瞭解市場，我並沒有投資系爭塑膠工廠」（見原審卷第二
　　　十九頁）。再於九十一年十月二十四日言詞辯論時先稱：「（問：你跟啟東塑
　　　膠廠有何關係？）我曾經有到啟東塑膠廠看看，啟東塑膠廠沒有營業，只有機
　　　械試車而已，我只有去安裝機器而已。」嗣經原審提示同意書及轉讓證明函，
　　　即稱：「同意書及轉讓證明書的簽名是我所為．．．我是啟東塑膠廠的股東．
　　　．．。」、「（轉讓證明書是什麼意思？）我在啟東塑膠廠安裝機器都沒拿到
　　　錢，所以甲○○才把啟東塑膠廠的資產轉讓給我，．．．。」（見原審卷第一
　　　九一－一九三頁）。於本院則稱：「益豐之前尚有個東豐，東豐我沒有參加，
　　　事情都是甲○○搞的，我跟甲○○住同村莊，甲○○邀我至大陸，因為我有執
　　　照唸機械的並熟悉水電等，之前我跟甲○○合夥啟東塑膠場，．．，益豐之前
　　　尚有個東豐機械廠，東豐我沒有參加，事情都是甲○○搞得。我尚未入啟東之
　　　前，是到甲○○家修理冷氣，認識了他老婆，他老婆邀我入夥的，我開了壹佰
　　　三十多萬的票給他們，後來我到大陸才發現義豐之前還有家東豐（峰）公司，
　　　那時我才趕快登報：此時起甲○○在外所為與我無關」等語（見本院卷第五四
　　　、五五頁）。由上可知，被上訴人丙○○前後所陳反覆矛盾，則其所辯未與上
　　　訴人乙○○、甲○○、紀勝隆合夥經營益豐塑膠工廠，並無益豐塑膠工廠存在
　　　云云，尚難遽採。再查系爭股東會會議紀錄既經上訴人甲○○自認為真正，該
　　　紀錄內載明被上訴人丙○○為合夥人，訴外人紀勝隆復依前開股東會會議紀錄
　　　內容，另簽立借據予以承認，上訴人乙○○據以起訴請求，經臺灣臺中地方法
　　　院以九十一年訴字第二八五○號判決，業經上訴人乙○○提出借據、前開判決
　　　各一份為證（見原審卷第四八頁、二四六頁）。參以上訴人甲○○、丙○○之
　　　啟東塑膠廠名片、紀勝隆及上訴人乙○○之益豐塑膠廠名片（見原審卷第五七
　　　頁、八二頁），其上電話號碼皆為（０７６９）0000000，傳真號碼皆
　　　為0000000，且地址亦相同。由此，亦足徵上訴人乙○○所言啟東塑膠
　　　廠係益豐塑膠廠之前身，尚非無據。再徵之上訴人乙○○提出合夥契約書所載
　　　：上訴人甲○○及被上訴人丙○○均以現有機械設備出資，分佔百分之四十、
　　　十五等情（見原審卷第三十二頁證物袋），經核該契約書雖無法證明被上訴人
　　　丙○○於其上簽名，但衡以被上訴人丙○○係啟東塑膠廠的股東，上訴人甲○
　　　○才把啟東塑膠廠的資產轉讓，上訴人乙○○並提出轉讓證明書、同意書為證
　　　（見原審卷第卅三頁證物袋），復為被上訴人丙○○所不爭執（見原審卷第一
　　　九三頁第一行），益徵合夥契約書內所載被上訴人丙○○係以機器出資之記載
　　　，尚堪採信。另參以原審依職權向第一商業銀行、中國農民銀行，調得被上訴
　　　人丙○○於各該銀行開戶資料及印鑑卡後，將編號Ａ（九十年三月廿六日被上
　　　訴人丙○○當庭書寫「丙○○」筆跡）、編號Ａ２（九十一年十月廿四日被上
　　　訴人丙○○當庭書寫「郭董已付人民幣」等筆跡）、編號Ａ３（第一商業銀行
　　　開戶資料）、編號Ａ４（中國農民銀行嘉義分行印鑑卡）、編號Ａ５（九十二
　　　年一月二日被上訴人丙○○當庭書寫之異議狀部分內容）與編號Ｂ「郭董已付
　　　人民幣」等筆跡（流動資金使用情形表上）是否相同，送請法務部調查局鑑定
　　　，結果為：將編號Ｂ筆跡編為甲類鑑定筆跡，將編號Ａ、Ａ２、Ａ３、Ａ４、
　　　Ａ５筆跡編為乙類鑑定筆跡，經放大檢視特徵分析歸納比對鑑定結果為「甲類
　　　字跡與乙類字跡筆劃特徵相符」，此有法務部調查局九十二年一月廿二日調科
　　　貳字第０九二０００一五三七０號鑑定通知書一份可查（見原審卷第二二一頁
　　　），堪認被上訴人丙○○確有在現金流動資料表（見原審卷第六九頁）上載簽
　　　名，而該現金流動表並載有「希望郭總（即乙○○）以人民幣明前開文字，而
　　　有共同經營益豐塑膠工廠之情事，況被上訴人丙○○於八十六年八月七日起迄
　　　八十九年十月十四日止，均有出入國境，於系爭股東會會議紀錄清算日期（八
　　　十九年八月十二日）之前經營期間相符，是被上訴人丙○○辯以八十九年八月
　　　十二日清算時，其人在台灣，與清算前有合夥經營之情事無涉，所辯顯非可採
　　　，綜上，被上訴人丙○○確有合夥經營益豐塑膠工廠乙節，堪信為真實。
（二）合夥關係是否解散及有無清算財產：
  (一)、按合夥之目的事業已完成或不能完成者，合夥因而解散，民法第六百九十二條
      第三款復定有明文。合夥契約係為經營共同目的事業之契約，此種共同事業之
      經營，即為合夥人之共同目的，若合夥之目的事業已完成或是不能完成時，該
      合夥已無共同目的存在自應解散，此即前開法規明定其為退夥之原因。查上訴
      人乙○○主張兩造合夥經營ＰＶＣ膠皮廢料分離造粒及其他附屬事業為目的，
      已因目的不能達成而解散合夥一情，有系爭股東會會議紀錄載明該會議討論事
      項係討論本廠累積虧損彌補方案，而決定分攤比率，且上訴人甲○○及被上訴
      人丙○○對現無益豐塑膠工廠在大陸經營業乙節，亦不爭執，足徵上訴人乙○
      ○主張合夥已因契約目的不能達成而解散，堪信為真實。
　(二)、次按合夥解散後，其清算由合夥人全體或由其所選任之清算人為之，此為民法
　　　第六百九十四條第一項所明定，合夥解散時其原執行合夥事務人之執行權，即
　　　應歸於消滅。對於清算事務，除原為合夥人者應與其他合夥人全體共同為之外
　　　，如非被選任之清算人，不得單獨為之。最高法院著有四十年台上字第八五一
　　　號判例供參。是合夥解散後，如未另選清算人時，則依法應由合夥人全體充任
　　　清算人。又合夥清算時，合夥財產應先清償合夥債務，其債務未至清償期，期
      或在訴訟中者，應將其清償所必需之數額，由合夥財產中劃出保留之。依前項
      清償債務，或劃出必需之數額後，其賸餘財產應返還各合夥人金錢或其他財產
      權之出資。金錢以外財產權之出資，應以出資時之價額返還之。為清償債務及
      返還合夥人之出資，應於必要限度內，將合夥財產變為金錢。民法第六百九十
      七條定有明文。查系爭股東會會議紀錄其內固載有：「討論事項：審查損益表
      、資產負債表、及討論本廠累積虧損彌補方案。．．．以乙○○投入股本減除
      紀勝隆借款減現金餘額，減庫存變現，加原售未付款（詳如明細表）（按：上
      訴人乙○○僅提出其主張其投入益豐塑膠工廠之款項計人民幣五十三萬四千零
      四十一點五元，其中尚含紀勝隆一萬五千元人民幣借款之明細表，而無其他計
      算明細表），按原先認股比率分攤償還給乙○○．．．分攤比率如下：甲○○
      ３５％，人民幣壹拾參萬貳仟參佰陸拾參圓整，丙○○及紀勝隆各分攤１５％
      ，各為人民幣伍萬陸仟柒佰貳拾柒元整」等語（見原審卷第七頁）。但該股東
      會會議被上訴人丙○○並未參加，為兩造所不爭之事實，且無選任合夥清算人
      之事證，自應由全體合夥人為清算人始為適法。故不論上訴人乙○○、上訴人
      甲○○及訴外人紀勝隆是否為清算益豐塑膠工廠而召開該會議，該會議既未經
　　　全體合夥人參加，尚無法認已清算。況且該股東會議亦非以清算而召開，而係
　　　討論本廠累積虧損彌補方案為內容，既未列出合夥財產債務及未到期債務、合
　　　夥財產變現後價值，顯難遽以認該會議紀錄即清算之結果。雖原審認該股東會
　　　會議紀錄非清算，為上訴人乙○○與上訴人甲○○、訴外人紀勝隆間另一合議
　　　所成立之契約，惟上訴人乙○○於原審即未主張係上訴人乙○○與上訴人甲○
　　　○、訴外人紀勝隆間另一合議所成立之契約，且於本院明白主張「會議參與會
　　　人之真意，豈會有清算以外另成立契約之意思？」（見本院卷第三十二頁背面
　　　）、「原審判決認為系爭會議紀錄是另外成立契約的一個合意，非解散清的一
　　　個結果。事實上公司已解散，會議紀錄不是做清散解散的動作，想不出有何契
　　　約合意存在．．．」 (見本院卷第五四頁，準備程序筆錄），是本院即無庸審
　　　究上訴人乙○○、甲○○間有無另成立一契約關係之問題，亦無民事訴訟法第
　　　一百九十九條、第一百九十九條之一所規定，應行使闡明權之問題，併予敘明
　　　。
七、綜上，兩造間之合夥經解散後，既未合法清算，則上訴人乙○○主張依清算結果
　　，請求上訴人甲○○給付五十二萬九千四百五十二元、被上訴人丙○○給付二十
　　二萬六千九百零八元及均自起訴狀繕本送達之翌日起，至清償日止，按年息百分
　　之五計算之法定遲延利息，洵屬無據，均不應准許。原判決就請求甲○○給付部
　　分，為甲○○敗訴之判決，並依聲請為假執行之宣告，即有未洽，上訴人甲○○
　　就此部分提起上訴，指摘原判決此部分不當，為有理由，自應由本院將原判決此
　　部分予以廢棄，並改判如主文第二項所示。至原判決就請求丙○○給付部分，為
　　上訴人乙○○敗訴之判決，經核並無不合，上訴人乙○○，上訴意旨指摘原判決
　　此部分不當，非有理由，應予駁回。
八、兩造其餘爭執及舉證，於本判決之結果，已無若何之影響，毋庸贅論，附此敘明
　　。
九、據上論結，本件上訴人甲○○之上訴為有理由，上訴人乙○○之為無理由，依民
　　事訴訟法第四百六十三條、第三百八十五條第一項、第四百五十條、第四百四十
　　九條、第七十八條，判決如主文。
中　　　華　　　民　　　國　　九十三　　年　　　六　　　月　　二十三　　日
　　　　　　　　　　　　　　　　　　臺灣高等法院臺南分院民事第二庭
~B1審判長法官　吳　　志　　誠
~B2　　　法官　楊　　省　　三
~B3　　　法官　李　　素　　靖
右為正本係照原本作成。
不得上訴。
中　　　華　　　民　　　國　　九十三　　年　　　六　　　月　　二十八　　日
~B法院書記官　林　　鈴　　香
